【裁判字號】    97,台上,737
【裁判日期】    970417
【裁判案由】    損害賠償
【裁判全文】
最高法院民事判決              九十七年度台上字第七三七號
上  訴  人  家鴻營造有限公司
兼  法  定
代  理  人  丁○○
共      同
訴訟代理人  洪崇欽律師
被 上訴 人  甲○○
            乙○○
            丙○○
兼 上三 人
法定代理人  戊○○
            己○○
共      同
訴訟代理人  王文聖律師
上列當事人間請求損害賠償事件，上訴人對於中華民國九十六年
十月三十一日台灣高等法院台中分院第二審判決（九十六年度勞
上字第八號），提起上訴，本院判決如下：
    主  文
上訴駁回。
第三審訴訟費用由上訴人連帶負擔。
    理  由
本件被上訴人主張：上訴人家鴻營造有限公司（下稱家鴻公司）
向訴外人台灣電力股份有限公司萬榮工程處承攬「大甲溪#1吊橋
上游過河便橋修復及導流溝緊急浚挖工程」（下稱系爭工程），
由其法定代理人即上訴人丁○○負責該工程現場之指揮調度。並
於民國九十五年二月十八日僱請第一審共同被告吉豐貨運股份有
限公司（下稱吉豐公司）之起重機司機庚○○，操作起重機在台
中縣和平鄉○○村○○路○段電廠便道三百公尺處（下稱系爭事
故處），吊裝家鴻公司委由被上訴人之被繼承人辛○○所營永利
工業社製作之鋼便橋橋面鋼板等鋼材時，因家鴻公司及丁○○就
該工作場所距河床高約四點五至四點八公尺，於場所邊緣本有設
置護欄及其他防墜措施之必要，竟疏未依勞工安全衛生法（下稱
勞安法）第五條第一項第五款規定，設置符合標準之適當強度柵
欄等必要安全設備，以有效防止墜落、崩塌等危險情事發生，加
上庚○○就起重機疏未裝置過負荷預防裝置，且於操作時疏未注
意該起重機之使用已超過額定荷重，及其左前外伸撐座並未完全
伸出，而支撐地面又有鬆軟狀態等因素，致庚○○所操作之起重
機於旋轉時重心不穩而翻覆，使當時在吊卡車後車斗上之辛○○
、及吊卡車左側以遙控操作起重機之庚○○，均閃避不及而墜落
於河床受傷，送醫急救後皆不治死亡。上訴人家鴻公司及丁○○
既有共同違反勞安法關於保護勞工工作安全規定之情事，即應依
民法第一百八十四條第二項及第一百八十五條規定負共同侵權行
為之連帶損害賠償責任。而被上訴人戊○○、己○○及甲○○、
乙○○、丙○○分別為被害人辛○○之父母及未成年子女，爰依
民法第一百八十四條第一項及第二項、第一百八十五條、第一百
九十二條第一項及第二項、第一百九十四條規定，求為命上訴人
連帶給付（賠償）被上訴人等五人依序為新台幣（下同）四十四
萬二千元、三十三萬元、四十七萬四千三百二十四元（第一、二
審判決均誤載為三十七萬四千三百二十四元）、五十萬六千五百
五十九元、五十六萬七千二百六十元及自訴狀繕本送達翌日（九
十五年九月九日）起，均加付法定遲延利息之判決（被上訴人逾
上開請求經第一審法院判決駁回其訴，及該院另命共同被告吉豐
公司給付前述金額之本息並與上訴人負不真正連帶給付義務等部
分均已確定，不在本院審理範圍）。
上訴人則以：辛○○為永利工業社之負責人，由其僱用吉豐公司
操作起重機發生系爭事故，即應自負其責。伊等既非辛○○之雇
主，自無行政院勞工委員會中區勞動檢查所（下稱勞委會中區勞
檢所）所認伊等違反相關勞工安全法令之雇主義務可言。況伊等
縱有違反勞安法第十七條、第十八條規定之情事，亦非必然造成
損害之結果。苟伊等尚應負賠償責任，辛○○顯與有過失，被上
訴人請求之慰撫金，仍屬過高等語，資為抗辯。
原審斟酌全辯論意旨及調查證據之結果，以：上訴人家鴻公司承
攬系爭工程後，將其中之鋼便橋製作工程部分交由實際為永利工
業社負責人之辛○○（該社登記負責人為戊○○）承攬。而辛○
○與家鴻公司、吉豐公司間並無僱傭關係。該橋面鋼板等鋼材之
吊運工作，辛○○係交由靠行於吉豐公司之庚○○施作。庚○○
於九十五年二月十八日操作起重機，在系爭事故處吊裝鋼材時，
因疏未注意使用時已超過額定荷重，且左前外伸撐座並未完全伸
出，及支撐地面有鬆軟狀態等因素，導致起重機重心不穩而翻覆
，造成辛○○與庚○○墜落河床受傷、送醫不治死亡，為兩造所
不爭執之事實。上訴人家鴻公司及該公司之負責人即上訴人丁○
○雖非被害人辛○○之雇主，惟勞安法第十四條第二項、第十七
條第一項、第十八條第一項、第二十三條第一項、（暨依勞安法
第五條、第二十三條第二項分別訂定發布之）勞工安全衛生教育
訓練規則第十三條第一項、起重升降機具安全規則第四十九條、
第六十條及營造安全衛生設施標準第十九條，核均屬保護勞工之
相關法令，自屬民法第一百八十四條第二項規定所指以保護他人
為目的之法律範疇。參酌勞委會中區勞檢所九十五年十二月二十
六日勞中檢機字第0951018159號函附之「永利工業社辛○○及吉
豐公司庚○○因移動式起重機翻覆掉落河床災害案檢查報告書」
（下稱檢查報告書）及台灣台中地方法院檢察署檢察官起訴書（
九十六年度偵字第四三六、四三七、四三七○號）等件所記載之
系爭事故發生原因，足認家鴻公司係因未依上開勞安法等規定，
於事前以書面或召開協商會議作成紀錄，告知承攬人其事業工作
環境、墜落危害因素及應採取之必要措施，致辛○○墜落死亡，
顯已違反保護他人之法律規定，二者間即有相當因果關係，應依
民法第一百八十四條第二項規定，負侵權行為之損害賠償責任。
家鴻公司所稱：曾口頭告知庚○○於實施吊運作業時應小心貨物
太重不要勉強等相關危害之事項云云，既不符合勞安法第十八條
第一項原事業單位所應採取必要措施之規定。其與永利工業社（
辛○○）所簽訂之工程契約書附註所為：「如工人遇有意外或傷
亡情事，應由乙方（永利工業社）料理與甲方（家鴻公司）無涉
」之約定，又因違反勞安法等之強制法規而無效。家鴻公司辯稱
：應由永利工業社即被上訴人自負其責，為無可採。再據上訴人
丁○○於九十五年二月二十一日在勞委會中區勞檢所陳稱：系爭
事故發生當時，家鴻公司僱有挖土機司機壬○○，由丁○○與壬
○○以挖土機事先將原堆放於對岸50ｍ處之大樑，拖至便橋旁，
於安裝作業時並協助庚○○以吊卡車吊至便橋墩上等語，可知家
鴻公司於當時，有僱用勞工實際參與系爭工程之施作，非僅單純
監督及指導，應屬勞安法第十八條規定之「共同作業」。而丁○
○為家鴻公司之法定代理人，其於執行該公司之勞工安全衛生業
務時，違反上開保護勞工之法律，依公司法第二十三條第二項規
定，應與家鴻公司負連帶損害賠償責任。被上訴人戊○○、己○
○及甲○○、乙○○、丙○○分別為被害人辛○○之父母及未成
年子女，有戶籍謄本為憑。其中戊○○因辛○○之死亡，支出殯
葬費十六萬元，為上訴人所不爭執，其依民法第一百九十二條第
一項，請求此部分之損害，即應准許。又自辛○○於九十五年二
月十八日死亡時起至被上訴人甲○○、乙○○、丙○○（先後於
七十九年五月二十八日、八十年十月十日、八十二年十二月三十
日出生）各自成年時止，分別有五十、六十七、九十三個月，原
須由辛○○負扶養義務，扣除其三人之生母癸○○應對其等所負
之扶養義務二分之一後，依兩造同意之「九十五年度台灣省最低
生活費標準」所定每月生活費九千二百十元計算，按霍夫曼計算
式計算扣除中間利息結果，甲○○、乙○○、丙○○依民法第一
百九十二條第二項規定，各請求上訴人一次給付扶養費二十萬六
千一百七十七元、二十五萬二千二百二十七元、三十三萬八千九
百四十三元，於法有據。再審酌兩造之社會身分、地位、教育程
度、財產經濟狀況、工作、資力及被上訴人因痛失至親，所受精
神上痛苦等一切情狀，被上訴人依民法第一百九十四條規定，各
請求上訴人賠償精神慰撫金九十萬元，核屬適當，應予准許。綜
計被上訴人等五人原得請求之金額依序為一百零六萬元、九十萬
元、一百十萬六千一百七十七元、一百十五萬二千二百二十七元
及一百二十三萬八千九百四十三元。但依系爭檢查報告書明載：
永利工業社違反勞安法等法律、規則之規定，未盡法定義務等旨
，足證永利工業社實際負責人即被害人辛○○就系爭事故之發生
，與有過失。斟酌辛○○及家鴻公司、庚○○應負之注意義務或
違反保護他人法律規定情節、過失程度等情，認其等應負之過失
比例分別為十分之三、十分之四及十分之三。並據家鴻公司與庚
○○間亦應負共同侵權行為之連帶損害賠償責任，依過失相抵之
規定，減輕上訴人之賠償額十分之三（即家鴻公司與庚○○之連
帶賠償責任僅為損害之十分之七），是被上訴人等五人實際得請
求上訴人連帶賠償之數額，依序於七十四萬二千元、六十三萬元
、七十七萬四千三百二十四元、八十萬六千五百五十九元、八十
六萬七千二百六十元本息範圍內，為有理由。再扣除被上訴人已
領取系爭事故強制汽車責任保險之保險金一百五十萬元由其等平
均各受償三十萬元後，被上訴人等五人可得請求上訴人連帶給付
之金額各為四十四萬二千元、三十三萬元、四十七萬四千三百二
十四元（第一、二審判決均誤載為三十七萬四千三百二十四元）
、五十萬六千五百五十九元、五十六萬七千二百六十元之本息。
並說明庚○○非屬永利工業社（辛○○）之輔助人及上訴人與第
一審共同被告吉豐公司間所負者為不真正連帶債務，如有任一人
為全部或一部之給付時，其餘他人於該給付範圍內同免給付義務
之理由。因而就上述金額本息部分，維持第一審所為被上訴人勝
訴之判決，駁回上訴人之上訴。經核於法洵無違誤。上訴論旨，
徒就原審取捨證據、認定事實及解釋契約、適用法律之職權行使
，指摘原判決不當，聲明廢棄，非有理由。
據上論結，本件上訴為無理由。依民事訴訟法第四百八十一條、
第四百四十九條第一項、第八十五條第二項，判決如主文。
中    華    民    國  九十七  年    四    月   十七   日
                      最高法院民事第三庭
                          審判長法官  蘇  茂  秋
                                法官  陳  碧  玉
                                法官  劉  靜  嫻
                                法官  張  宗  權
                                法官  葉  勝  利
      本件正本證明與原本無異
                                      書  記  官
中    華    民    國  九十七  年    四    月   三十   日
                                                Ａ


司法院資訊處製作；財團法人民間司法改革基金會備份。
